【裁判字號】    97,台上,2264
【裁判日期】    971030
【裁判案由】    宣告董事選舉無效等
【裁判全文】
最高法院民事判決            九十七年度台上字第二二六四號
上  訴  人  辛○○
訴訟代理人  許再定律師
被 上訴 人  甲○○
訴訟代理人  劉家榮律師
被 上訴 人  乙○○
            丙○○
            丁○○
            戊○○
            己○○
            庚○○
上列當事人間請求宣告董事選舉無效等事件，上訴人對於中華民
國九十七年六月十日台灣高等法院高雄分院第二審判決（九十六
年度上字第二三八號），提起上訴，本院判決如下：
    主  文
原判決廢棄，發回台灣高等法院高雄分院。
    理  由
本件上訴人主張：財團法人高雄市三塊厝興德團（下稱三鳳宮）
團員大會於民國九十五年四月九日選出被上訴人及訴外人蔡文進
、顏活泉等九人為第九屆董事，伊為第一順位（名）候補董事。
其中被上訴人丁○○一人已於當選後之同年四月十二日，向三鳳
宮聲明放棄其當選董事資格。又未按「財團法人高雄市三塊厝興
德團組織結構圖、及改選董監事作業流程」（下稱改選董監事作
業流程）之「改選董監事作業流程說明一」第七點規定，於當選
後十五日內辦理就任用印事宜，應視為放棄當選資格。依三鳳宮
捐助章程及組織章程之相關規定，即應由伊遞補為該屆董事。詎
被上訴人乙○○以得票最多之董事身分，於九十五年七月十六日
召集（三鳳宮）第九屆董監事會議（下稱系爭會議）時，除未通
知伊參加、反通知已不具董事身分之丁○○與會，於法不合外，
並另由到場之被上訴人七人，於「選票」未依規定蓋用三鳳宮圖
記之情形下，選舉出被上訴人甲○○、丙○○、戊○○為常務董
事，再由該常務董事選出甲○○為董事長。該常務董事及董事長
之選舉行為，顯違反（三鳳宮）捐助章程第七條、第十二條，組
織章程第十條、第十三條，及民法第七十二條、第一百四十八條
之規定，應屬無效。伊係應遞補為董事之利害關係人，爰依民法
第六十四條之規定，求為宣告系爭會議所為（三鳳宮）第九屆常
務董事、董事長之選舉行為無效之判決。
被上訴人甲○○、丙○○、丁○○、己○○、庚○○則以：被上
訴人丁○○放棄董事當選資格之聲明，未向第九屆團員代表大會
為之，並經該代表大會議決，不生喪失其當選資格之效力。且系
爭改選董監事作業流程關於逾期未提供印鑑辦理用印事宜，視為
放棄當選資格之規定，有違民法規定，亦屬無效，丁○○仍不失
其董事身分，無由上訴人遞補為董事之餘地。系爭會議之召集，
通知丁○○參加而未通知上訴人與會，自無不合。至於系爭會議
中選舉常務董事之選票所以未蓋三鳳宮圖記，係因上訴人（為前
屆董事長）拒不交出該圖記所致，伊等依法定程序進行選舉，即
無違反捐助章程等之情。上訴人請求宣告系爭會議之常務董事及
董事長選舉為無效，顯無理由等語，資為抗辯。被上訴人乙○○
、戊○○則稱：該次選舉確有瑕疵，伊認為無效云云。
原審廢棄第一審所為上訴人勝訴之判決，改判駁回其訴，係以：
三鳳宮於九十五年四月九日舉行第九屆董、監事選舉，選出被上
訴人及訴外人蔡文進、顏活泉等九人為董事，上訴人為第一順位
候補董事。嗣被上訴人丁○○於當選後之同年月十二日，向三鳳
宮提出「放棄當選聲明書」之事實，為兩造所不爭執。該聲明書
係於九十五年四月十三日到達三鳳宮，可見丁○○對三鳳宮委其
擔任第九屆董事之要約，已拒絕承諾。不因未得三鳳宮之同意，
而失其拒絕承諾之效力，或因丁○○嗣後撤回該聲明而回復其董
事當選資格。依三鳳宮組織章程第十三條之規定，自應由上訴人
遞補為第九屆董事。是被上訴人乙○○以得票最多之董事身分所
召集之系爭會議，未通知已遞補為董事之上訴人與會，反通知不
具資格之丁○○參加，雖有瑕疵。且依三鳳宮捐助章程第七條、
第十二條，及組織章程第十條之規定，亦可認全體董事均為常務
董事之候選人，有被選為常務董事及董事長之資格。惟該組織章
程第十條既明定，常務董事係由董事以無記名限制連記法（二名
）票選三人之方法產生，足見縱上訴人出席系爭會議之選舉，仍
非必當選為常務董事或董事長。而系爭會議未通知上訴人與會，
又僅屬程序上選舉方法之瑕疵，非重大違反捐助章程情事，未盡
符合民法第六十四條有關「財團董事有違反捐助章程之行為」之
規定。難認由被上訴人出席系爭會議所選出甲○○、丙○○、戊
○○為常務董事，再由該常務董事選舉甲○○為董事長之選舉行
為，有無效之情形。從而，上訴人依民法第六十四條之規定，求
為宣告系爭會議之選舉常務董事及董事長行為無效，自屬無理等
詞，為其判斷之基礎。
按財團董事有違反捐助章程之行為時，法院得因利害關係人之聲
請，宣告其行為無效，民法第六十四條定有明文。準此，具有財
團董事身分之人，如有違反捐助章程之行為，利害關係人既得請
求法院宣告其行為為無效，則不具董事身分之人，以董事自居而
為違反財團捐助章程之行為時，依舉輕以明重之法理，更屬當然
無效。查三鳳宮捐助章程第七條已明確規定：「本法人置董事九
人，組織董事會，集體行使職權，並推選常務董事三人，常務董
事互推一人為董事長」（一審卷第一宗二四頁）。而被上訴人丁
○○於當選三鳳宮第九屆董事後，隨即於九十五年四月十三日向
三鳳宮送達「放棄當選聲明書」，拒絕承諾擔任董事，已不具該
屆董事身分，卻仍參與系爭會議之常務董事選舉，選出被上訴人
甲○○、丙○○、戊○○為常務董事，再由該常務董事選舉甲○
○為董事長等情，又為原審所認定之事實。果爾，揆諸上開說明
，系爭會議係由不具董事身分之丁○○參與常務董事選舉，再由
當選之常務董事選出董事長，是否猶可認該選舉行為有效而未違
反三鳳宮捐助章程之規定？殊非無疑。其次，依三鳳宮捐助章程
第十二條規定：本章程未規定事項，悉依組織章程或相關法令及
民法之規定辦理（同上卷宗二四頁）。及該宮所訂「改選董監事
作業流程」之作業說明二第八條明定：本法人（三鳳宮）之選舉
或罷免票，應依人民團體選舉罷免辦法規定格式自行印製，並蓋
用本法人圖記（如樣本），始生效力等旨（一審卷第一宗一六頁
）。上訴人據以主張：系爭會議之選舉（票），未蓋用三鳳宮圖
記，嚴重違反捐助章程、法令，及民法第一百四十八條之規定，
伊得依民法第六十四條之規定，請求宣告選舉行為無效等語（同
上卷宗五、六頁）。是否純屬無稽？亟待釐清。原審就上訴人此
項重要攻擊防禦方法。未於判決理由中說明其取捨之意見，即為
上訴人敗訴之判決，亦有判決不備理由之違法。上訴論旨，指摘
原判決不當，求予廢棄，非無理由。
據上論結，本件上訴為有理由。依民事訴訟法第四百七十七條第
一項、第四百七十八條第二項，判決如主文。
中    華    民    國  九十七  年    十    月   三十   日
                      最高法院民事第三庭
                          審判長法官  蘇  茂  秋
                                法官  陳  碧  玉
                                法官  王  仁  貴
                                法官  張  宗  權
                                法官  陳  國  禎
      本件正本證明與原本無異
                                      書  記  官
中    華    民    國  九十七  年   十一   月   十二   日
                                                Ａ


司法院資訊處製作；財團法人民間司法改革基金會備份。
